【裁判字號】    89,上訴,1032
【裁判日期】    891130
【裁判案由】    重利
【裁判全文】
臺灣高等法院臺南分院刑事判決            八十九年度上訴字第一三二號    Ｇ
      上  訴  人  臺灣臺南地方法院檢察署檢察官
      上  訴  人
      即  被  告  壬  ○  ○
      被      告  庚  ○  ○
      共      同
      選任辯護人  蘇  文  奕
右上訴人因被告等重利案件，不服臺灣臺南地方法院八十八年度訴字第一五四號中
華民國八十九年二月二十九日第一審判決（起訴案號：臺灣臺南地方法院檢察署八十
八年度偵字第八二五八號），提起上訴，本院判決如左：
      主      文
原判決關於壬○○、己○○部份撤銷。
壬○○共同以乘他人急迫貸以金錢，而取得與原本顯不相當之重利為常業，處有期徒
刑拾月。
己○○共同以乘他人急迫貸以金錢，而取得與原本顯不相當之重利為常業，處有期徒
刑陸月。
扣案如附表所示之物均沒收。
其他上訴駁回。
      事      實
一、壬○○係設於臺南市○○路○段三百二十八號「立昌機車行」之負責人，自民國
    八十八年三月二十九日起，與己○○共同基於常業重利之犯意聯絡，由壬○○提
    供己○○膳食及住宿，己○○則從事幫忙接聽電話、招待客戶及收取款項等事宜
    ，而共同在上址經營俗稱之「地下錢莊」，以乘他人急迫貸以金錢，而取得與原
    本顯不相當之重利為其營生之職業。其方式為在中華日報分類廣告版上刊登廣告
    ，標榜機車借款免留車及連絡電話為（０六）0000000號，以供需錢孔急
    之不特定人連絡借款事宜而招攬客戶。壬○○及己○○即乘前來借款者之急迫，
    要求借款人需將機車過戶給機車行，借款人則可借貸相當機車價值之款項，並需
    簽下本票以供擔保，而借貸者亦可將機車騎走，壬○○及己○○則向借貸者收取
    以每借款新臺幣（下同）一萬元為一單位，每十天為一期，每單位每一期一千二
    百元之重利（換算成月息為百分之三十六），第一期利息於借款時即自本金中先
    扣抵，而以此方式先後貸予款項予巳○○（為代葉鄭枝花借貸，於八十八年四月
    二十一日借三萬元）、丁○○（於八十八年四月十七日借一萬八千元）、丑○○
    （於八十八年六月二十二日借一萬元）、乙○○（於八十八年四月二十六日借一
    萬五千元）、癸○○（於八十八年四月十四日借二萬五千元）、卯○○（於八十
    八年五月十七日借二萬元）、辰○○（於不詳時間借一萬五千元）、戊○○（於
    八十八年六月十七日借一萬元）、甲○○（於八十八年六月二十日借二萬元）、
    謝舉人（於八十八年三月間某日借一萬五千元、八十八年五月六日借一萬五千元
    ）、陳明進（於八十八年四月十二日借一萬五千元）、辛○○（於八十八年六月
    八日借三萬元）、寅○○（於八十八年四月二十一日借四萬元）子○○（於八十
    八年六月八日借二萬元）等人。嗣於八十八年六月二十五日十五時許，為警循線
    在前開機車行處及壬○○位於臺南市○○街四十號住處扣得如附表所示之物因而
    查獲。
二、案經臺南縣警察局移請臺灣臺南地方法院檢察署檢察官偵查起訴。
      理      由
壹、上訴人即被告壬○○、己○○部分：
    一、訊據被告壬○○及己○○矢口否認有重利犯行，辯稱係向前來洽詢之客戶購
        買機車再出租於原出賣者云云。經查右揭事實業據向被告等借款之證人葉鄭
        枝花於原審，巳○○、丁○○、丑○○於警訊及原審，乙○○於警訊，癸○○於警訊、原審及本院，卯○○於警訊，辰○○、戊○○於原審，甲○○於
        原審及本院，謝舉人於原審及陳明進於原審、本院，寅○○、辛○○、子○○於於本院證述屬實，且有如附表所示之物扣案可資佐證及臺南市政府營利
        事業登記證影本一份附於警卷中可按。被告壬○○、己○○等在中華日報分
        類廣告版上刊登廣告標榜機車借款免留車，顯係從事借貸行為，雖借款人來
        時伊等要求借款人需將機車過戶給機車行，再以租車方式租車而繳付租金，
        無非是以迂迴方法規避重利被查獲之伎倆，借款人借貸相當機車價值之款項
        所收取之每一萬元每十日利息（名義上為租金）一千二百元，為與原本顯不
        相當之重利，觀諸被告等收取之利息甚重，而上開證人等願意接受，足認被
        告確係趁上開證人等出於急迫而貸予款項至明。另被告等已自承係自八十八
        年三月二十九日開始經營立昌機車行，迄同年六月二十五日經查獲時，被告
        等已借貸款項予上開證人等多人，且觀扣得如附表所示之物中借貸資料、委
        託書及切結書數量為三十幾份至五十幾份不等（其餘借款人經傳喚因去向不
        明而退回傳票），被告壬○○尚需僱用被告己○○為其擔任接聽電話、招待
        客戶及收取款項等工作，足見被告等當時確有以此為營生之職業，應堪論斷
        。本件事證明確，被告等上開犯行均洵堪認定。
    二、核被告壬○○、己○○乘他人急迫，貸以金錢，而取得與原本顯不相當之重
        利為常業，所為均犯刑法第三百四十五條之常業重利罪。被告二人間具有犯
        意聯絡及行為分擔，為共同正犯。
    三、原審予以論罪科刑固非無見，惟查：原審未依委託書及切結書所載傳喚其他
        借款人，致就貸款予辛○○、寅○○、子○○等部份漏未記載於犯罪事實內
        即有未洽。被告上訴意旨猶執前詞，否認犯罪，雖不足採，惟原審此部份判
        決既有可議，自應由本院撤銷改判。爰審酌被告等年輕力強不知謀取正職，
        趁人急迫圖得重利，所得利益、貸放及收取重利之人數非少、犯罪後態度；
        被告壬○○為負責人、被告己○○為受僱及渠等行為分擔程度，暨被告壬○○並無前科，有本院被告前科紀錄調查表一份在卷足稽等一切情狀，各量處
        如主文第二項、第三項所示之刑，以資懲儆。扣案如附表所示之物係為被告
        等所有且供渠等犯罪所用之物，併依法宣告沒收。扣案之立昌機車行營利事
        業登記證影本二份、行車執照影本七份、交通違規告發單（ＷＨＫ－八一○
        號）一張，並非供被告犯罪所用、預備或所得之物；另客戶印章二十三枚（
        戊○○之印章已領回）、牌照登記書（洪良益）一份及李俊毅身分證一張非
        被告等所有，爰均不宣告沒收之。又行車執照影本七份雖為被告犯上開犯行
        而要求借貸人過戶機車予機車行後所得，然機車與行照為密不可分，而各該
        借貸人真意只係以機車為擔保工具，並無真正買賣之意，則各該機車尚非被
        告等之所有物，是以行照影本七份亦不予宣告沒收之，均併此敘明。
貳、被告庚○○及午○○部分：
    一、公訴意旨略以：如起訴書所戴（如附件）。
    二、按犯罪事實應依證據認定之，無證據不得推定其犯罪事實；又不能證明被告
        犯罪者，即應諭知無罪之判決，刑事訴訟法第一百五十四條、第三百零一條
        第一項分別定有明文。
    三、本件公訴人認被告等涉有常業重利罪嫌，無非以被告壬○○提供渠等膳宿，
        渠等分擔接聽電話及聯絡客戶事宜，及渠等於警訊時供承不諱等資為依據。
    四、訊據被告等均堅決否認有右揭犯行，被告庚○○辯稱：伊當時想要脫離原來
        的生活圈，壬○○處又有空房間，故住在壬○○那裡，伊並沒有幫壬○○放
        重利，至於證人戊○○會指認伊，可能是當時伊等四人均理平頭，原審所提
        供指認的照片又是較為昏黃，是以證人有所誤會等語。被告午○○則辯稱：
        伊原本不認識壬○○，是因退伍後要找工作，才隨同庚○○住在壬○○處，
        伊確未幫壬○○做地下錢莊的事等語。
    五、經查：被告等雖於為警查獲時確居住在被告壬○○所經營之前開機車行內，
        然渠等並未和壬○○共同經營前揭貸放款項予不特定人而收取重利事宜等情
        ，業據被告壬○○於原審審理時即供明在卷，而曾向被告壬○○借貸並於警
        訊時到場做證之證人吳士璜、卯○○、葉鄭枝花、辰○○、甲○○、謝舉人
        、陳明進、丁○○、丑○○、癸○○、巳○○等人於歷次應訊時均證稱係分
        別與被告壬○○及己○○洽談借貸事宜，而非和被告庚○○及午○○商談，
        且當時被告庚○○及午○○均不在場等語，而證人戊○○雖於本院審理時經
        本院提示被告四人照片以供指認時證稱：是庚○○和其洽談等語，然此已為
        被告庚○○所堅決否認，而證人戊○○係於八十八年六月十七日至被告壬○○之上揭機車行借貸並簽立委託書，於同年月二十二日出車，有委託書一份
        附於警卷第六十四頁中及機車租賃切結書一份附於警卷第九十頁中可稽，其
        於案發後並未隨即至警局指認被告等人，而係遲至八十八年十二月十三日方
        於原審審理時到庭作證，是以證人戊○○借貸時間與指認被告時間已相隔一
        段時日，則在其餘證人等於歷次作證時均明確證稱前往上開立昌機車行並未
        看到被告庚○○及午○○，亦非和渠等洽談等語，已如前述，則在衡情如被
        告庚○○果真與壬○○共同經營前揭貸放款項並收取重利事宜，應不至僅有
        一次犯行，亦不會於其他借貸人到機車行時未在場，證人戊○○之指認是否
        可信，即有斟酌之餘地。至被告庚○○雖於警訊供稱：會幫忙接聽電話等語
        ，及被告午○○雖亦於警訊中供述該機車行之經營情形及自承：會幫忙接聽
        電話，及填寫資料等語，然此在被告等堅決否認及亦無證人明確指認之情形
        下，已如前述，尚難僅以此即遽為被告等犯有上揭犯行之認定，自不待言。
        此外復查無其他足可證明被告等犯常業重利罪之積極證據，揆諸前揭說明，
        自應諭知本件被告庚○○及午○○均無罪之諭知。
    六、原審以不能證明被告庚○○及午○○犯罪，諭知無罪之判決核無不合。檢察
        官上訴意旨指摘原判決採證不當，為無理由，應予駁回。
據上論斷，應依刑事訴訟法第三百六十八條、第三百六十九條第一項前段、第三百六
十四條、第二百九十九條第一項前段、刑法第二十八條、第三百四十五條、第三十八
條第一項第二款，罰金罰鍰提高標準條例第一條，判決如主文。
本案經檢察官楊治宇到庭執行職務。
中    華    民    國      八十九      年      十一      月    三十      日
                                  臺灣高等法院臺南分院刑事第二庭
                                      審判長法官  游    明    仁
                                            法官  陳    清    溪
                                            法官  蘇    重    信
右正本證明與原本無異。
如不服本判決，應於判決送達後十日內向本院提出上訴狀，其未敘述理由者並應於提
出上訴狀後十日內向本院補提理由書（應附繕本)。
                                      法院書記官  李    珍    鳳
中    華    民    國      八十九      年      十二      月      一      日
附錄本案論罪科刑法條全文：
刑法第三百四十四條：乘他人急迫、輕率或無經驗，貸以金錢或其他物品，而取得與
                    原本顯不相當之重利者，處一年以下有期徒刑、拘役或科或併
    科一千元以下罰金。
刑法第三百四十五條：以犯前條之罪為常業者，處五年以下有期徒刑、得併科三千元
                    以下罰金。
附表：
┌───────────────────┬─────┐
│物品名稱                              │數量      │
├───────────────────┼─────┤
│借貸資料                              │四十五份  │
├───────────────────┼─────┤
│中華日報廣告收據                      │四張      │
├───────────────────┼─────┤
│機車租賃切結書                        │三十七份  │
├───────────────────┼─────┤
│委託書                                │五十四份  │
├───────────────────┼─────┤
│廣告貼紙                              │五張      │
├───────────────────┼─────┤
│商業本票                              │三本      │
├───────────────────┼─────┤
│汽機車過戶登記書（丙○○）            │一份      │
└───────────────────┴─────┘
┌───────────────────┬─────┐
│收支簿                                │一本      │
├───────────────────┼─────┤
│店章（立昌機車行）                    │一枚      │
├───────────────────┼─────┤
│電話費（（○六）0000000號）收據│一張      │
├───────────────────┼─────┤
│機車租賃切結書（空白）                │五張      │
├───────────────────┼─────┤
│委託讓渡書（空白）                    │一份      │
├───────────────────┼─────┤
│帳冊                                  │一本      │
├───────────────────┼─────┤
│名片                                  │二十五張  │
└───────────────────┴─────┘


司法院資訊處製作；財團法人民間司法改革基金會備份。
